【裁判字號】    99,台非,220
【裁判日期】    990729
【裁判案由】    偽造有價證券等罪
【裁判全文】
最高法院刑事判決              九十九年度台非字第二二０號
上  訴  人  最高法院檢察署檢察總長
被      告  甲○○
上列上訴人因被告偽造有價證券等罪案件，對於台灣高等法院高
雄分院中華民國九十七年十一月十九日第二審確定判決（九十四
年度上更(一)字第二七九號，起訴案號：台灣高雄地方法院檢察署
八十七年度偵字第一六七三一號），認為違背法令，提起非常上
訴，本院判決如下：
    主  文
上訴駁回。
    理  由
非常上訴理由稱：「一、按法院不得就未經起訴之犯罪審判，刑
事訴訟法第二百六十八條定有明文。本件公訴人係以被告甲○○
為飛鵬國際有限公司（下稱飛鵬公司）負責人，於民國八十七年
二月間，明知飛鵬公司迄八十七年二月底，並未開立信用狀予印
尼ＰＴ. ＳＹＡＴＩＯＫＡ  ＡＢＡＤＩ公司（下稱ＳＹＡＴＩ
ＯＫＡ公司），無法如期進口鋁錠，竟連續偽造印尼ＡＳＰ船務
公司（起訴書誤為印尼ＳＹＡＴＩＯＫＡ公司）開立各一千五百
公噸之鋁錠提單（載貨證券）二張，分別於八十七年三月四日及
八十七年三月十二日交付高鋁（非常上訴理由書誤載為高銘）金
屬股份有限公司（下稱高鋁公司），詐取貨款美金三百九十九萬
元，認被告係犯刑法第二百零一條第一項偽造有價證券罪嫌及第
三百三十九條第一項詐欺取財罪嫌，二罪有方法結果之牽連關係
，屬裁判上一罪，此有起訴書附卷足憑。原審審理結果，認定被
告並未偽造印尼ＡＳＰ船務公司開立各一千五百公噸之載貨證券
二張，亦無明知偽造而行使之犯行，認定被告不構成偽造有價證
券罪，因公訴人認偽造有價證券罪與詐欺取財罪，係屬裁判上一
罪，不另為無罪之諭知。惟查原判決係認定被告以不實之銷售合
約一紙，及不實之印尼ＡＳＰ船務公司開立之載貨清單二張，印
尼ＳＹＡＴＩＯＫＡ公司出具之發票二張、出貨單一張，向高鋁
公司佯稱，鋁錠已於八十七年二月二十一日由印尼ＡＳＰ船務公
司委託巴拿馬籍ＭＶ. ＴＲＯＮＯ貨輪裝船，並於八十七年三月
四日以飛鵬公司名義書立保證書，向高鋁公司詐騙貨款美金二百
零九萬三千八百六十八元四角七分，於八十七年三月十二日再以
飛鵬公司名義書立切結書，向高鋁公司詐騙貨款美金一百八十九
萬二千四百七十五元八角一分，認被告係犯刑法第三百三十九條
第一項之詐欺取財罪云云（見原判決事實欄所載）。經查公訴人
於八十八年一月二十日對被告提起公訴後，嗣後從未提出補充起
訴資料，亦未以口頭補充陳述被告係以前開不實之文件，及以飛
鵬公司名義出具之保證書、切結書，向高鋁公司騙取貨款，原審
對於公訴人未起訴之部分，即以不實之銷售合約、載貨清單、發
票、出貨單等文件，及以飛鵬公司出具之保證書、切結書，向高
鋁公司詐騙貨款部分，一併加以認定審判，且原審又如何認定該
銷售合約、載貨清單、發票、出貨單等文件係屬不實，其憑據為
何？原審認定被告有以前開不實之文件向高鋁公司詐取貨款，顯
有判決不適用法則之違背法令情形。二、按判決不載理由或所載
理由矛盾者，其判決為違背法令，刑事訴訟法第三百七十九條第
十四款定有明文。查原判決既認定被告甲○○以不實之銷售合約
，印尼ＡＳＰ船務公司開立之載貨清單二張，印尼ＳＹＡＴＩＯ
ＫＡ公司出具之發票二張、出貨單一張，向高鋁公司詐騙鋁錠貨
款云云，惟原判決理由卻未論敘被告涉犯刑法第二百十六條、第
二百十條之行使偽造文書罪，原判決顯有判決所載理由矛盾之違
背法令。三、原判決於理由貳、三之(一)認定：本件系爭鋁錠進口
買賣係由印尼華僑蔡宜展透過林建珍及楊明和，向高鋁公司國貿
處專員于化文表示，印尼ＡＳＡＨＡＮ公司有批鋁錠三千公噸，
交由印尼ＳＹＡＴＩＯＫＡ公司銷售，印尼ＳＹＡＴＩＯＫＡ公
司授權蔡宜展處理，經高鋁公司派員與介紹人楊明和等人前往印
尼，會同蔡宜展前往某不詳鋁錠廠參觀後，由蔡宜展洽談相關買
賣價格、條件、數量及品質，並同意以每公噸美金一千三百三十
元交易，惟嗣後雙方因付款條件未能達成協議，蔡宜展乃向高鋁
公司表示，可經由飛鵬公司成立三角貿易後，由飛鵬公司從印尼
進口系爭鋁錠，再轉售高鋁公司云云（見原判決第八頁第七行至
第二十行）。足見原確定判決已明白認定印尼ＳＹＡＴＩＯＫＡ
公司已將系爭鋁錠三千公噸授權蔡宜展處理，委無疑義。惟原確
定判決於判決理由貳、三之（十二）卻又認定：被告甲○○將錢
提領現金，交付給蔡宜展，顯不合常理，足見被告甲○○就蔡宜
展向高鋁公司詐騙財物之犯行，有犯意聯絡及行為分擔無訛（見
原判決第十八頁第二十六行至第十九頁第十二行）。查蔡宜展代
理印尼ＳＹＡＴＩＯＫＡ公司出售系爭鋁錠，係高鋁公司及蔡宜
展共同告訴被告甲○○，及要求飛鵬公司作為三角貿易之經銷商
，有卷內筆錄可稽。且原確定判決理由貳、三之（一）先認定印
尼ＳＹＡＴＩＯＫＡ公司已將系爭鋁錠授權蔡宜展處理，嗣後再
於理由貳、三之（十二）又認定印尼ＳＹＡＴＩＯＫＡ公司未將
系爭交易授權蔡宜展處理云云，前後理由互相齟齬，自有判決理
由矛盾之違背法令。四、本件經最高法院九十四年度台上字第五
三六二號判決發回更審後，被告甲○○究竟於何時何地參與謀議
？謀議內容為何？原審仍未依發回意旨詳加調查，遽認定被告甲
○○就蔡宜展向高鋁公司詐騙財物之犯行，有犯意之聯絡及行為
之分擔云云，不僅事實欠明確，理由失所憑依，併有應於審判期
日調查之證據未予調查之違法。五、案經確定，且不利於被告，
爰依刑事訴訟法第四百四十一條、第四百四十三條提起非常上訴
，以資糾正。」等語。
按非常上訴旨在糾正法律上之錯誤，藉以統一法令之適用，不涉
及事實認定問題，故非常上訴審應以原判決確定之事實為基礎，
僅就原確定判決所認定之犯罪事實，審核適用法令有無違誤，如
依原判決所確認之事實及卷內證據資料觀之，其適用法則並無違
誤，即難指為違法。又事實之認定，乃屬事實審法院之職權，非
常上訴審無從審酌，倘非常上訴理由係對卷宗內同一證據資料之
判斷持與原判決不同之評價，而憑持己見認為原判決認定事實不
當或與證據法則有違，即係對於事實審法院證據取捨裁量權行使
之當否所為之任意指摘，自與非常上訴審係以統一法令適用之本
旨不合。再按刑事訴訟之審判，雖採不告不理原則，法院固不得
對未經起訴之事實予以審判，但在不妨害事實同一之範圍內，仍
非不得自由認定事實，適用法律。換言之，如刑罰權對象之客觀
基本社會事實相同，縱起訴事實所述犯罪時、地略有錯誤，或犯
罪方法、被害法益不同，或所犯罪名有別，法院仍得予以審判。
本件原判決認定被告以飛鵬公司出具之保證書等方式，於八十七
年三月六日，向高鋁公司詐騙貨款美金二百零九萬三千八百六十
八元四角七分，於八十七年三月十二日，向高鋁公司詐騙貨款美
金一百八十九萬二千四百七十五元八角一分等犯罪事實，既在檢
察官起訴之範圍，其認定事實中關於詐欺方法縱擴張被告尚以不
實之銷售合約一紙，及印尼ＡＳＰ船務公司開立之載貨證券、不
實之載貨清單各二張，印尼ＳＹＡＴＩＯＫＡ公司出具之發票二
張、出貨單一張，向高鋁公司佯稱，鋁錠已於八十七年二月二十
一日由印尼ＡＳＰ船務公司委託巴拿馬籍ＭＶ. ＴＲＯＮＯ貨輪
裝船，於八十七年三月六日，向高鋁公司詐騙貨款美金二百零九
萬三千八百六十八元四角七分，及於八十七年三月十二日以飛鵬
公司名義書立切結書，向高鋁公司詐騙貨款美金一百八十九萬二
千四百七十五元八角一分等情，然原判決所認定被告詐欺之時間
、對象、詐得金額均與檢察官起訴之範圍相一致，僅施展詐術方
法手段略有不同，顯未逾越事實同一範圍，自不涉及違法問題。
又原判決認被告以上開不實之銷售合約、載貨清單、發票、出貨
單、切結書等向高鋁公司詐欺財物，已在理由內說明其憑以認定
不實之理由，非常上訴理由憑持己見認為原判決認定事實不當或
與證據法則有違，顯係對於事實審法院證據取捨裁量權行使之當
否所為之任意指摘，自與非常上訴審係以統一法令適用之本旨不
合。再刑法之偽造私文書罪，係以偽造他人名義之私文書為構成
要件，本件起訴書並未認定被告犯行使偽造私文書之犯行，原判
決事實亦未認定上開銷售合約、載貨清單、發票、出貨單、切結
書等係偽造而來，則判決理由內未論以行使偽造私文書罪責，亦
無判決理由矛盾可言。另原判決理由貳三之(一)記載：本件系爭鋁
錠進口買賣，係由蔡宜展透過林建珍及楊明和向高鋁公司表示印
尼ＰＴ. ＩＮＤＯＮＥＳＩＡ  ＡＳＡＨＡＮ  ＡＬＵＭＩＮＩ
ＵＭ公司有批鋁錠三千公噸交由印尼ＳＹＡＴＩＯＫＡ公司銷售
，ＳＹＡＴＩＯＫＡ公司授權蔡宜展處理，經高鋁公司派員與介
紹人楊明和等人前往印尼與蔡宜展洽談相關買賣事宜，惟並未達
成協議。蔡宜展乃向高鋁公司表示可經由飛鵬公司成立三角貿易
後，由飛鵬公司從印尼進口系爭鋁錠再轉售給高鋁公司等情，原
判決此部分記載係先敘述蔡宜展行詐之經過情形，雖未以詐欺之
用語為之，然已接續在理由貳三之(三)敘述：被告雖辯稱：系爭鋁
錠序號為LOT102385 號至102390號，伊曾至日本尋找該批鋁錠，
雖未發現該批鋁錠，惟發現系爭鋁錠序號前後之其他序號鋁錠，
足證該批鋁錠曾裝載於ＭＶ. ＴＲＯＮＯ貨輪上云云。惟如系爭
鋁錠已裝載於貨輪上，被告自應於日本之橫濱港發現該批鋁錠，
不可能獨漏，被告無法尋得，足見該批鋁錠自始即未裝載於貨輪
上，何況ＭＶ. ＴＲＯＮＯ並無停靠高雄港卸貨，亦不可能裝載
被告進口之系爭鋁錠。而高鋁公司派員會同蔡宜展前往印尼勘查
鋁錠之情形，竟在鋁廠外虛晃一招，事後鋁錠亦未如期運抵我國
，ＴＲＯＮＯ貨輪當亦無中途停靠我國港口之計劃，而蔡宜展事
後竟行方不明，拒不來台出面說明及被告提出與ＳＹＡＴＩＯＫ
Ａ公司所簽立之買賣契約、與ＳＹＡＴＩＯＫＡ公司出具收據（
RECEIPT）、發票（INVOICE）、出貨單（ WEIGHT&PAC KINGLIST
）等，前者之簽名筆跡與後三者明顯不同，且所簽姓名亦有異，
抬頭雖均是S.E.&Q；但拼字不同，前者是 EFFENDYSOE MITRO,SE
，後者是S.EFFENDY SUMITRO,SE，顯係多次由不同之人簽寫致前
後簽名不符等情觀之，顯然蔡宜展所稱印尼ＰＴ. ＩＮＤＯＮＥ
ＳＩＡ  ＡＳＡＨＡＮ  ＡＬＵＭＩＮＩＵＭ公司有三千公噸鋁
錠交ＳＹＡＴＩＯＫＡ公司銷售，ＳＹＡＴＩＯＫＡ公司授權伊
處理云云，應係騙局一場無訛等語。於理由貳三之(十二)敘述：被告
同意在未取得貨物前即以現金給付貨款，顯有違國際貿易實務；
何況既然以現金交付ＳＹＡＴＩＯＫＡ公司，被告自可直接將高
鋁公司所先行承兌之金錢，直接交付予ＳＹＡＴＩＯＫＡ公司之
負責人，無庸故意經過數次轉帳、提款之程序，而將自高鋁公司
所承兌之金錢，輾轉將錢提領現金並交付給居間人蔡宜展。而蔡
宜展亦非ＳＹＡＴＩＯＫＡ公司之人員，被告亦自承未查證ＳＹ
ＡＴＩＯＫＡ公司有無授權蔡宜展處理系爭交易，亦未與ＳＹＡ
ＴＩＯＫＡ公司直接連繫，竟以傳真方式簽訂契約，被告從事國
際貿易多年，豈有未經查證遽與ＳＹＡＴＩＯＫＡ公司訂定契約
，復輕易將巨額貨款如數交付蔡宜展之理？因認被告就蔡宜展向
高鋁公司詐騙財物之犯行，有犯意聯絡及行為分擔無訛等情。經
核原判決理由認定ＳＹＡＴＩＯＫＡ公司並未將系爭鋁錠三千公
噸交易授權蔡宜展處理乙節，前後敘述一致，並無上訴意旨所指
判決理由矛盾之違法情形。又關於被告與蔡宜展間如何分擔本件
詐欺犯行，原判決事實已記載：蔡宜展與被告基於共同意圖為自
己不法之所有之詐欺取財犯意聯絡，明知渠等未向ＳＹＡＴＩＯ
ＫＡ公司進口鋁錠三千公噸，由蔡宜展向高鋁公司佯稱可經由飛
鵬公司甲○○成立三角貿易，高鋁公司不知有詐，蔡宜展將ＳＹ
ＡＴＩＯＫＡ公司與飛鵬公司之不實銷售合約傳真予被告以取信
高鋁公司，再由被告代表飛鵬公司與高鋁公司簽訂鋁錠銷售契約
，徉稱欲將飛鵬公司向印尼ＳＹＡＴＩＯＫＡ公司洽辦進口三千
公噸之鋁錠，以總買賣價金美金三百九十九萬元販售予高鋁公司
，被告如何要求高鋁公司開立信用狀並親自前往印尼取得蔡宜展
所交付之以ＡＳＰ公司所簽發之載貨證券及不實之載貨清單、發
票、出貨單等文件，返台後如何向高鋁公司詐騙將貨款匯入飛鵬
公司之銀行帳戶內等情，原判決已在事實內詳予認定，並於理由
內說明被告與蔡宜展成立共同正犯所依憑之證據及理由，此為事
實審法院之職權，其所為判斷既未違反論理法則及經驗法則，難
謂有應於審判期日調查之證據未予調查之違法。綜上所述，原確
定判決並無非常上訴意旨所指之違背法令情形，應認本件非常上
訴為無理由，予以駁回。
據上論結，應依刑事訴訟法第四百四十六條，判決如主文。
中    華    民    國  九十九  年    七    月  二十九  日
                      最高法院刑事第二庭
                          審判長法官  莊  登  照
                                法官  陳  世  淙
                                法官  徐  昌  錦
                                法官  許  錦  印
                                法官  蔡  名  曜
本件正本證明與原本無異
                                      書  記  官
中    華    民    國  九十九  年    八    月    三    日
                                                      V

司法院資訊處製作；財團法人民間司法改革基金會備份。
